【裁判字號】    95,自緝,21
【裁判日期】    950830
【裁判案由】    遺棄
【裁判全文】
臺灣板橋地方法院刑事判決              95年度自緝字第21號
自  訴  人  甲○○
兼  法  定
代  理  人  丙○○
共      同
代  理  人  張瑞釗律師
被      告  乙○○
選任辯護人  王鳳安律師
上列被告因遺棄案件，經自訴人提起自訴，本院判決如下：
    主  文
乙○○無罪。
    理  由
一、自訴意旨略以：被告乙○○係自訴人甲○○之父、丙○○之
    夫，於民國九十二年四月四日留下字條後離家出走，一去不
    回，遺棄自訴人二人及其長子曾奕銘，而甲○○年十五歲、
    曾奕銘年十七歲，均未滿二十歲，甲○○並積欠巨龍補習班
    補習費新臺幣十三萬六千元，無力支付，且丙○○又罹患糖
    尿病、乳癌等病症，無法工作及自謀生活，並無力扶養子女
    ，均為無自救力之人，被告遺棄自訴人等及曾奕銘，又未支
    付扶養費用，因認被告涉犯刑法第二百九十四條第一項之遺
    棄罪嫌云云。
二、按犯罪事實應依證據認定之，無證據不得認定犯罪事實；又
    不能證明被告犯罪者，應諭知無罪之判決，刑事訴訟法第一
    百五十四條第二項、第三百零一條第一項分別定有明文。次
    按事實之認定，應憑證據，如未能發現相當證據，或證據不
    足以證明，自不能以推測或擬制之方法，為裁判基礎（最高
    法院四十年臺上字第八六號判例意旨參照）。再按刑法第二
    百九十四條第一項後段之遺棄罪，必以對於無自救力之人，
    不盡扶養或保護義務，而致其有不能生存之虞者，始克成立
    。若負有此項義務之人，不盡其義務，而事實上尚有他人為
    之養育或保護，對於該無自救力人之生命，並不發生危險者
    ，即難成立該條之罪（最高法院二十九年上字第三七七七號
    、二十三年上字第二二五九號、八十七年臺上字第二三九五
    號判例意旨參照）；又刑法第二百九十四條所謂「無自救力
    之人」，係指其人非待他人之扶養、保護，即不能維持其生
    存者而言。故依法令或契約負有此項義務之人，縱不履行義
    務，而被扶養保護人，並非絕無自救能力，或對於約定之扶
    養方法發生爭執，致未能繼續盡其扶養之義務者，均不能成
    立該條之遺棄罪（最高法院三十一年上字第一八六七號判例
    意旨參照）。
三、本件自訴人認被告涉犯遺棄罪嫌，無非係以被告所留之字條
    及書信影本、受（處）理查尋人口案件登記表影本、戶籍謄
    本、巨龍補習班欠費明細單影本、全民健康保險證明卡影本
    及馬偕醫院乙種診斷證明書各一紙，資為論據。訊據被告堅
    決否認有何遺棄犯行，辯稱：伊離家是因為不能忍受太太丙○○的精神虐待，丙○○甚至不讓伊與家人聯絡；伊離家前
    都自己帶丙○○去馬偕及榮總醫院檢查，當時丙○○的身體
    狀況很正常，且曾在誠品泳裝公司工作等語。
四、經查：
  (一)被告係曾奕銘及自訴人甲○○之父、丙○○之配偶，被告於
    九十二年四月四日離家後迄本案言詞辯論終結時均不曾返家
    ，亦未給付扶養費用予自訴人二人及曾奕銘等情，業據被告
    坦承不諱，核與自訴人二人指訴之情節相符，並有戶籍謄本
    一份在卷可憑（見本院九十四年度自字第三○號卷宗第八頁
    ）。而按夫妻互負扶養之義務；又直系血親相互間互負扶養
    之義務，民法第一千一百十四條第一款、第一千一百十六條
    之一分別定有明文。是以被告與自訴人丙○○之間應互付扶
    養義務；被告與其子女曾奕銘、甲○○相互間，及自訴人丙○○與其子女曾奕銘、甲○○相互間亦均互負扶養之義務。
  (二)其次，自訴人丙○○因左乳癌，於七十九年十月十八日在行
    政院國軍退除役官兵輔導委員會臺北榮民總醫院（下稱臺北
    榮民總醫院）接受改良式乳房根治切除術，術後接受化療，
    並定期追蹤治療至八十四年二月十七日，之後至九十二年九
    月十二日在臺北榮民總醫院才再有就診紀錄，根據該次門診
    紀錄記載，並無局部復發現象等情，有該院九十五年一月二
    十三日北總企字第○九五○○○一一○六號函暨病歷資料一
    份附卷可稽（見上開卷宗第八十三頁以下）。又自訴人丙○○自八十六年七月二日起於馬偕紀念醫院（下稱馬偕醫院）
    門診就醫治療糖尿病，糖尿病控制情形不甚理想，但尚不足
    以影響日常生活機能及工作，有該院九十五年一月十八日馬
    院醫內字第○九五○○○○一六○號函暨病歷資料一份存卷
    足佐（見上開卷宗第一○一頁以下）。再者，自訴人丙○○
    於被告離家後曾在誠品泳裝公司工作，負責整理公司物品，
    工作時間從早上到下午等情，據自訴人陳述甚詳（見本院九
    十五年八月十六日審判筆錄第四頁）。是由上各情足徵，自
    訴人丙○○雖罹患乳癌及糖尿病，惟經治療後，乳癌並無局
    部復發現象；而糖尿病控制情形雖不甚理想，但尚不足以影
    響日常生活機能及工作；且自訴人丙○○於被告離家後曾至
    誠品泳裝公司工作，足見自訴人丙○○雖無被告之扶養、保
    護，然仍能自謀生活，以維持生存，自非刑法第二百九十四
    條所稱之無自救力之人。從而被告離家後，雖未對自訴人丙○○盡扶養、保護之義務，然自訴人丙○○既非無自救力之
    人，自不成立刑法上之遺棄罪。
  (三)再查，被告與自訴人丙○○之子女曾奕銘、甲○○均與自訴
    人丙○○共同生活，午餐及晚餐均由自訴人丙○○烹煮提供
    ，曾奕銘、甲○○亦均在學之事實，據自訴人丙○○、甲○○陳明在卷（見上開審判筆錄第四頁以下），是以曾奕銘、
    甲○○於被告離家後，均由自訴人丙○○扶養、保護甚明。
    則被告離家後，對其子女曾奕銘、甲○○雖未盡扶養、保護
    之義務，但其子女尚有自訴人丙○○為之扶養、保護，亦非
    刑法第二百九十四條所稱之無自救力之人，則被告之行為，
    尚與刑法上遺棄罪之構成要件不合，不能以遺棄罪相繩。
  (四)至自訴人聲請傳喚曾奕銘，以證明被告有無遺棄自訴人等及
    曾奕銘之事實；又被告聲請函調自訴人丙○○之世界華僑商
    業銀行、新莊市農會思源分部、寶來證券股份有限公司、華
    僑永昌綜合證券股份有限公司等帳戶之交易明細及其於成品
    泳裝公司之任職資料，以證明自訴人丙○○非無自救力之人
    ，惟此等待證事實已臻明瞭，俱如前述，並無再行調查之必
    要，附此敘明。
五、綜上所述，自訴人丙○○於被告離家後，雖無被告之扶養、
    保護，然仍能自謀生活，以維持生存；且被告與自訴人丙○○之子女曾奕銘、甲○○於被告離家後，均由自訴人丙○○
    扶養、保護，其等雖無被告之扶養、保護，尚不致有不能生
    存之虞，則曾奕銘及自訴人丙○○、甲○○均非刑法第二百
    九十四條所稱之無自救力之人。是以被告雖自九十二年四月
    四日離家後迄本案言詞辯論終結時均不曾返家，亦未給付扶
    養費用，惟究與刑法上遺棄罪之構成要件不合，不能以遺棄
    罪相繩。此外，復查無其他積極證據足資證明被告有自訴人
    二人指訴之遺棄犯行，本案不能證明被告犯罪，揆諸首揭判
    例意旨及說明，自應諭知被告無罪之判決。至自訴人二人因
    被告離家後始終未給付扶養費用，而經濟發生困難，宜令循
    民事程序請求救濟，併予敘明。
中    華    民    國    95    年    8     月    30    日
                    刑事第十庭  審判長法  官  樊季康
                                      法  官  連育群
                                      法  官  張筱琪
以上正本證明與原本無異。
如不服本判決，應於判決送達後十日內，向本院提出上訴狀。
                                      書記官  廖舜宜
中    華    民    國    95    年    8     月    30    日


司法院資訊處製作；財團法人民間司法改革基金會備份。
